【裁判字號】    95,重訴,86
【裁判日期】    970312
【裁判案由】    商業會計法等
【裁判全文】
臺灣臺北地方法院刑事判決              95年度重訴字第86號
公  訴  人  臺灣臺北地方法院檢察署檢察官
被      告  甲○○
上列被告因違反商業會計法等案件，經檢察官提起公訴（94年度
發查偵字第22號），本院判決如下：
    主  文
甲○○無罪。
    理  由
一公訴意旨略以：被告甲○○係利錡興企業有限公司（下稱利錡
  興公司，原設臺北市松山區○○○路○段二九四號四樓之一，
  後遷至臺北市○○區○○路四段六五六號三樓之八）之負責人
  ，竟與同案被告乙○○共同以明知為不實之事項而填製會計憑
  證及幫助納稅義務人逃漏營業稅之概括犯意，先取得擅自歇業
  及停業之証笙綜合商行等十一家公司行號所開立新臺幣（下同
  ）七千九百二十七萬一千三百四十七元之不實發票四十五張充
  當進項憑證，並自民國九十年十月至九十一年二月止，連續開
  立性質上屬於商業會計法所指會計憑證中原始憑證之不實統一
  發票共八十八張，金額共計七千九百八十二萬六千零七十一元
  ，並將之交付與銧德企業有限公司（下稱銧德公司）等十一家
  公司行號作為進項憑證，於依營業稅法規定申報營業稅時，持
  上開統一發票用以申報扣抵銷項稅額，以此不正當方法，幫助
  銧德公司等十一家公司行號逃漏營業稅額共計三百九十九萬一
  千三百零八元，足以生損害於稅捐稽徵機關稅捐稽徵之正確性
  等語，因認被告涉犯商業會計法第七十一條第一款填載不實會
  計憑證記入帳冊、稅捐稽徵法第四十一條第一項逃漏稅捐等罪
  嫌。
二犯罪事實應依證據認定之，無證據不得認定犯罪事實，又不能
  證明被告犯罪者，應諭知無罪之判決，刑事訴訟法第一百五十
  四條第二項、第三百零一條第一項分別定有明文。且認定犯罪
  事實所憑之證據，雖不以直接證據為限，間接證據亦包括在內
  ，然無論直接或間接證據，其為訴訟上之證明，須於通常一般
  之人均不致於有所懷疑，而得確信其為真實之程度者，始得據
  之為有罪之認定，倘其證明尚未達到此一程度，而有合理性懷
  疑之存在時，即無從為有罪之認定，此有最高法院七十六年度
  臺上字第四九八六號判例意旨可資參照。再認定不利於被告之
  事實，須依積極證據，苟積極證據不足為不利於被告事實之認
  定時，即應為有利於被告之認定，更不必有何有利之證據（最
  高法院三十年度上字第八一六號判例參照）。
三公訴人認為被告涉犯幫助逃漏稅捐等罪，無非以被告之供述，
  證人即利錡興公司股東黃百宏之證言及說明書，利錡興公司股
  東王欽春之談話紀錄，利錡興公司設立及變更登記表，財政部
  臺北市國稅局審查三科刑事案件稽查報告書，專案申請調檔統
  一發票查核名冊暨專案申請調檔統一發票查核清單等為其論據
  。被告否認有公訴人所指犯行，辯稱：其不知如何申請公司，
  也無法開公司。其曾將自己證件借給一位女性代書，她說她要
  買房子，其去辦過一次印鑑證明，沒有領過發票（本院卷三第
  二八六頁至第二八七頁）等語。
四本院認為：被告於九十一年五月三日至九十二年六月六日間登
  記為利錡興公司之名義負責人等情，有利錡興公司變更登記表
  可證，堪認屬實。又證人丙○○於調查員詢問時證稱：其於九
  十年間曾在臺北市○○路開設洗車廠，被告係其員工，至九十
  二年間洗車廠結束，被告始離職。九十一年間，其友人即同案
  被告乙○○（出生日期四十二年一月一日）提及要在桃園買一
  棟房子，需要有人出面承接，請其幫忙找人，恰被告向其表示
  需要辦銀行現金卡，欠缺財力證明或房保，其遂介紹被告與乙○○認識，乙○○表示要被告將身分證、印章及印鑑證明交給
  她，過一段時間後，被告曾問及為何乙○○遲未辦妥過戶，要
  求乙○○交還身分證、印章及印鑑證明，其與乙○○聯絡後，
  乙○○表示並未辦理房屋過戶，其遂請乙○○自行將被告之相
  關證件返還，後續均由乙○○與被告聯絡，其不清楚（九十四
  年度發查偵字第二二號卷第三二頁至第三三頁）等語，與被告
  於調查員詢問時供稱：九十一年間透過證人丙○○介紹，認識
  林姓女代書，證人丙○○申辦信用卡、現金卡等事宜，大多係
  委託林姓女代書辦理，向其借用名義購買房屋，稱事後其可獲
  利五萬元以上，要求其將戶籍遷至桃園縣平鎮市○○路二六八
  號，並前往戶政事務所請領印鑑證明四、五份，均交予林姓女
  代書。隔了快二個月，均無消息，其遂透過證人丙○○取回身
  分證及印章，但未取回印鑑證明（同卷第二九頁至三一頁）等
  語互核相符，參以本院以法務部戶役政連結作業系統查詢之被
  告遷徙紀錄資料可知，被告確於期間將戶籍遷至桃園縣平鎮市
  ○○路二六八號，其於本院審理時所辯，應可採信。另使用人
  頭名義從事社會交易行為在我國乃屬普遍存在之事實，且其用
  途甚多，諸如申辦帳戶、投標法拍屋或其他合法、非法用途均
  有，實非僅限於幫助逃漏稅捐一種，故擔任他人人頭之目的究
  係合法或非法，自應深究，須依行為人於該等行為時對於借用
  人欲為何種用途或犯罪行為有無認識予以認定，而非以事後該
  借用人實際所為係何種犯罪行為來反推，否則，犯罪之成立繫
  於事後極為不確定之因素，顯有違罪刑法定主義之本旨。本件
  被告雖確曾將身分證、印章交予同案被告乙○○，惟其交付身
  分證、印章之目的係為擔任同案被告乙○○購屋之名義買受人
  ，而非擔任利錡興公司之負責人，目的明確，且同案被告乙○○既係被告九十一年間之僱用人即證人丙○○所介紹認識，與
  一般同意擔任人頭負責人而將身分證等個人資料交予毫不相識
  之人，並收取一定代價之情形，亦屬有間，則被告既未同意擔
  任利錡興公司之名義負責人，自難僅憑被告提供身分證、印章
  予同案被告乙○○，即認其對遭登記為利錡興公司負責人一情
  有得預見而不違背其本意之不確定故意。綜上所述，公訴人所
  舉證據尚不足以證明被告有填製不實會計憑證及幫助逃漏稅犯
  行。此外，復查無其他積極證據足證被告涉有公訴人所指前述
  犯行，不能證明被告犯罪，參照前述說明，依法應為無罪之諭
  知。
五依刑事訴訟法第三百零一條第一項，判決如主文。
本案經檢察官侯靜雯到庭執行職務
中    華    民    國    97    年    3     月    12    日
                  刑事第十五庭  審判長法  官   廖紋妤
                                      法  官   楊台清
                                      法  官   邱蓮華
上正本證明與原本無異。
如不服本判決，應於判決送達後10日內向本院提出上訴狀 (應抄
附繕本)。
                                      書記官   葉宜玲
中    華    民    國    97    年    3     月    12    日


司法院資訊處製作；財團法人民間司法改革基金會備份。
